臺灣屏東地方法院民事判決
110年度訴字第677號
原告即反訴被告  
            彭敏茜  
訴訟代理人  鄭智元律師（僅受任本訴部分）
            顏福松律師（僅受任本訴部分）
被告即反訴原告  
            蘇財福  
訴訟代理人  王正宏律師
上列當事人間履行契約事件，本院於民國111年6月15日言詞辯論
終結，判決如下：
    主  文
被告應於原告給付新臺幣參佰貳拾捌萬元之同時，將坐落屏東縣
○○鄉○○段○○○地號土地所有權移轉登記予原告。
原告其餘之訴駁回。
訴訟費用由被告負擔百分之九十八，餘由原告負擔。
原告假執行之聲請駁回。
反訴原告之訴駁回。
反訴訴訟費用由反訴原告負擔。
    事實及理由
壹、本訴部分：
一、原告主張：兩造於民國110年9月16日就屏東縣○○鄉○○段000
    地號土地（下稱系爭土地）簽訂不動產買賣契約書（下稱系
    爭契約），約定被告以新臺幣（下同）378萬元出售系爭土
    地予原告，簽約當日原告並交付定金50萬元予被告。惟被告
    卻於110年9月28日寄發存證信函，內容略為：系爭土地係家
    族多人集資購得並信託登記於被告名下，在未經出資人同意
    下被告自行與原告簽訂系爭契約而引起出資人異議，被告同
    意依系爭契約第13條約定退還已收定金外，另支付相等金額
    之違約金等語，原告於110年9月30日表示要給付128萬元買
    賣價金予被告，被告拒絕收受，顯已違約，為此爰依買賣之
    法律關係請求被告移轉系爭土地所有權予原告。又原告因本
    件訴訟而支付律師費6萬元，為此再依系爭契約第12條第1項
    約定請求被告應支付律師費6萬元。並聲明：㈠被告應將系爭
    土地所有權移轉登記予原告。㈡被告應給付原告6萬元，及自
    起訴狀繕本送達翌日起至清償日止，按年息百分之5計算之
    利息。㈢原告願供擔保，請准宣告假執行。
二、被告則以：系爭土地係81年間由被告及訴外人蘇秀珠、蘇金
    視共同出資購買，並登記於具有自耕農身分之被告名下，且
    原告簽訂系爭契約時即已知悉被告並未取得其他出資人同意
    ，嗣後因其他出資人不同意出售系爭土地，此雖屬可歸責於
    債務人即被告之事由而給付不能，惟原告僅得請求損害賠償
    ，而不得再請求照原來債務契約即系爭契約為履行。且被告
    業已按系爭契約第13條之約定解除契約，並將應退還之定金
    及同等金額之違約金共100萬元提存於法院，原告提起本件
    訴訟，應有誤會。又系爭契約第12條第1項係約定因不動產
    與第三人發生糾紛致無法履行時，原告因提出訴訟而支出之
    律師費，被告始應負擔，惟本件糾紛在兩造間，故原告請求
    律師費顯屬無據；本件被告在原告給付第一期款前，即主動
    表示願依不完全給付之法律關係負其責任，惟原告仍執意提
    起本件訴訟，則原告本件請求當屬權利濫用等語，資為抗辯
    。並聲明：㈠原告之訴駁回。㈡如受不利判決，願供擔保，請
    准宣告免為假執行。
三、本件不爭執事項（見本院卷第115頁）：
  ㈠兩造就系爭土地於110年9月16日簽訂系爭契約，原告於同日
    按系爭契約第2條約定給付50萬元定金予被告，此有系爭契
    約在卷可稽（見本院卷第27至37頁）。
  ㈡被告於110年9月24日以麻豆郵局141號存證信函表示願依系爭
    契約第13條約定退還已收定金50萬元外，並願給付相等金額
    之違約金予原告，並定於110年9月30日下午3時30分於原簽
    約地點辦理解約程序等語，原告已收受上開存證信函在案，
    有麻豆郵局141號存證信函在卷可參（見本院卷第41至43頁
    ）。
  ㈢被告於110年10月25日於臺灣高雄地方法院提存100萬元，提
    存物受取權人記載為原告，有提存書在卷可稽（見本院卷第
    109頁）。
  ㈣原告提起本件訴訟已支付一審委任律師費6萬元，有尚耕法律
    事務所收據在卷可參（見本院卷第65頁）。
四、本件爭執事項如下：
  ㈠原告請求被告應移轉系爭土地所有權予原告，是否有理？
  ㈡原告依系爭契約第12條約定請求被告應給付委任一審律師費6
    萬元，是否有理？
五、本院之判斷：
  ㈠原告請求被告應移轉系爭土地所有權予原告，是否有理？
  1.兩造於110年9月16日簽訂系爭契約由原告向被告承買系爭土
    地時，系爭土地係登記於被告名下，有系爭土地登記第一類
    謄本在卷可參（見本院卷第99頁），而系爭契約第4條約定
    ：「甲方（指被告）聲明對本件買賣標的物均無上手（或原
    契）來歷不明或有其他糾紛等情事。如本件不動產於本買賣
    契約成立後有發生來歷不明或是產權、債務上等糾紛時甲方
    應無條件放棄一切先訴抗辯權，並負刑事、民事全部責任及
    賠償，不得異議」（見本院卷第31頁），被告於簽訂系爭契
    約時，既為系爭土地登記之所有權人，且向原告保證系爭土
    地無來歷不明或其他糾紛之情事，則被告自有依系爭契約使
    買受人即原告取得系爭土地所有權移轉登記之義務。
  2.被告雖抗辯系爭土地係由蘇秀珠、蘇金視及被告共同出資購
    買，惟因蘇秀珠堅決不同意出售，系爭土地即屬可歸責於被
    告之事由而給付不能，原告僅得請求損害賠償等語。按民法
    上所謂「給付不能」，係指依社會觀念其給付已屬不能者而
    言，亦即債務人所負之債務不能實現，已無從依債務本旨為
    給付之意。如房屋毀損、滅失或另出租他人並交付使用，無
    從依租賃契約交付承租人使用；或買賣之物法令禁止交易，
    而無法交付等是。至給付困難，如買受人無資力支付價金；
    或應給付之物有瑕疵而能補正者，則難謂為給付不能（最高
    法院94年度台上字第1963號裁判要旨參照）。系爭土地既登
    記在被告名下，且無法令上禁止移轉之情事，系爭土地自無
    給付不能之問題。況據居間仲介系爭土地買賣之證人黃燈永
    到庭證稱：被告的父親有來我店裡，說想把系爭土地賣掉，
    我跟他說我去找看看有沒有人要買，後來原告有意願要買，
    簽訂買賣契約過程中，本來是說一分地85萬元，後來談到一
    分地90萬元就成交了，被告是談好之後才回來簽約的，系爭
    土地之買賣兩造並無其他特別約定，被告回來之後在契約書
    上簽名前，知道系爭土地要以一分地90萬元賣出，當天賣方
    在場所有人沒有人說過系爭土地要經過其他共有人同意才可
    以賣等語（見本院卷第138至142頁），被告配偶送玉蓁證稱
    ：簽訂買賣契約之過程中，我們有跟黃先生講說系爭土地有
    租給別人耕作，黃先生說那沒有關係，他處理就好，沒有再
    講其他事情，我公公那天早上打電話到工廠給我們，我回來
    跟黃先生說系爭土地不要賣，因系爭土地是共有的，當天我
    有打電話給蘇秀珠，但都聯絡不到蘇秀珠，當天早上我就有
    跟黃先生說不要賣，但黃先生說我公公說要賣，我們就順從
    我公公的意思，我先生說簽一簽等語（見本院卷第144至145
    頁），則依黃燈永、送玉蓁之證述可知，兩造就買賣價金部
    分已有磋商，被告並願以一分地90萬元之價格出售而簽訂系
    爭契約，且兩造並無須待蘇秀珠同意，系爭契約始生效力之
    特別約定；參以系爭契約之「其他特約事項」僅記載：甲方
    須自行負擔鑑界及申請農地農用證明書之全部費用等語，除
    此之外，並無其他特別約定，足見兩造並無系爭土地買賣須
    經蘇秀珠同意始能成立或生效之特約，則被告抗辯系爭土地
    未經蘇秀珠同意而有給付不能之情事等語，尚難採取。
  3.被告再抗辯兩造就買賣價金及標的物未進行商議，契約必要
    之點兩造並未意思表示一致，系爭契約並未成立等語。惟被
    告既已簽訂系爭契約，並於簽約時收受50萬元定金，系爭契
    約內並詳細記載買賣價金之給付時程，契約內並清楚標示系
    爭土地坐落之地號及面積，黃燈永、送玉蓁並均證稱被告順
    從被告父親之意同意出售系爭土地，則兩造顯就系爭土地之
    買賣已達成合意。佐以被告於110年9月24日以麻豆郵局141
    號存證信函表示願依系爭契約第13條約定退還已收定金50萬
    元外，並願給付相等金額之違約金予原告，並定於110年9月
    30日下午3時30分於原簽約地點辦理解約程序等語（見本院
    卷第41至43頁），益證兩造合意簽訂系爭土地之買賣契約後
    ，因被告不願繼續履約始寄發上開存證信函，表示願按系爭
    契約第13條約定退還定金並給付違約金，故被告抗辯兩造就
    系爭土地買賣意思表示並未合致等語，要屬無據。
  4.被告復抗辯其已按系爭契約第13條之約定解除契約，且願依
    該條約定退還定金並願給付違約金，原告再提起本件訴訟顯
    屬權利濫用等語。惟查，系爭契約第13條：「甲方違反本契
    約各條之一者，除退還對乙方所收款項外，應再支付所收到
    款項相等金額之違約金予乙方」，係就出賣人違約所生法律
    效果之約定，並未賦予被告得逕行解約之權利，而兩造簽訂
    系爭契約後，被告不願再按系爭契約履行，原告因而提起本
    件訴訟，此乃權利之正當行使，則被告抗辯其已按系爭契約
    第13條約定解約，原告提起本件訴訟為權利濫用等語，亦無
    足取。
  5.按買賣為雙務契約，買受人對於出賣人有交付約定價金之義
    務，出賣人對買受人則負交付標的物及使其取得所有權之義
    務，此項互負之義務有對價關係，當事人之任何一方，如無
    先為給付之義務，於他方未為對待給付前，均得拒絕自己之
    給付。次按同時履行抗辯權，乃基於雙務契約而發生，倘雙
    方之債權債務，本於同一雙務契約而生，且其一方之給付與
    他方之給付，立於互為對待給付之關係，又未約定何方有先
    為給付之義務者，即得為同時履行之抗辯（最高法院85年度
    台上字第2701號裁判要旨參照）。次按民法第264條規定，
    因契約互負債務者，於他方當事人未為對待給付前，得拒絕
    自己之給付。又此項同時履行抗辯權之援用，無需以訴為之
    ，如果當事人之一方在裁判上援用之，則法院應為他方提出
    對待給付時，應對之為給付之判決（最高法院29年上字第89
    5號、72年度台上字第1309號裁判要旨參照）。兩造就系爭
    土地既已簽訂系爭契約，被告即有移轉系爭土地所有權予原
    告之義務，原告亦有繼續給付買賣價金之義務，因契約互負
    債務者，於他方當事人未為對待給付前，得拒絕自己之給付
    ，原告尚有328萬元買賣價金未給付，且系爭契約亦無約定
    賣方即被告應先行給付，則依前開說明，被告就原告請求既
    稱尚有328萬元未給付（見本院卷第114頁），堪認亦有為同
    時履行抗辯之意。從而，原告依買賣之法律關係請求被告移
    轉系爭土地所有權予原告，為有理由，應予准許。被告就原
    告尚未給付買賣價金328萬元為同時履行抗辯，亦屬有據，
    本件因此為對待給付判決如主文所示。
  ㈡原告依系爭契約第12條約定請求被告應給付委任一審律師費6
    萬元，是否有理？
    系爭契約第12條約定：「本件不動產買賣於契約成立後，如
    出賣人因其他關係而發生訴訟案，受假扣押假處分、強制執
    行、宣告破產與其他法律處分時，出賣人即視為違約，一切
    責任由甲方負責。如承買人向司法機關提出訴訟時，一切訴
    訟費及律師費等均由出賣人負責如數賠償不得異議」，則依
    上開約定，係「出賣人因『其他關係』而發生訴訟案」時，出
    賣人始應負擔承買人向司法機關提出訴訟所支出之律師費，
    惟本件訴訟係兩造買賣本身之交易糾紛，未涉及「其他關係
    」或第三人，系爭土地亦非受假扣押、假處分、強制執行與
    其他法律上處分而衍生訴訟，故原告因本件訴訟縱有律師費
    之支出，依上開兩造之約定，亦無由被告負擔之理。是原告
    此部分之請求，洵屬無據，不應准許。
六、綜上所述，原告依買賣之法律關係請求被告將系爭土地所有
    權移轉登記予原告，為有理由，應予准許，且就被告移轉系
    爭土地登記部分，為原告應同時給付被告328萬元之對待給
    付之判決。
七、本件原告雖陳明願供擔保請准宣告假執行，惟按命債務人為
    一定之意思表示之判決確定或其他與確定判決有同一效力之
    執行名義成立者，視為自其確定或成立時，債務人已為意思
    表示；前項意思表示有待於對待給付者，於債權人已為提存
    或執行法院就債權人已為對待給付給予證明書時，視為債務
    人已為意思表示，強制執行法第130條定有明文。是宣告假
    執行之前提，須該判決內容得為強制執行者，本件判決被告
    應移轉土地所有權係命被告為一定之意思表示，依強制執行
    法第130條第1項規定，須自判決確定時，方視為被告已為意
    思表示，因本判決尚未確定，如許宣告假執行，將使債務人
    即被告意思表示之效力提前發生，將與強制執行法第130條
    規定不合外，則此類判決自不適於宣告假執行，是原告假執
    行之聲請，於法不合，應予駁回。另原告請求給付6萬元部
    分，經本院認無理由不應准許，故此部分假執行之聲請亦失
    所附麗，應予駁回。
八、本件事證已臻明確，兩造其餘攻擊防禦方法及舉證，核與判
    決結果無影響，毋庸逐一論述，併此敘明。
九、訴訟費用負擔之依據：民事訴訟法第79條。
貳、反訴部分：
一、按被告於言詞辯論終結前，得在本訴繫屬之法院，對於原告
    及就訴訟標的必須合一確定之人提起反訴；反訴之標的，如
    專屬他法院管轄，或與本訴之標的及其防禦方法不相牽連者
    ，不得提起，民事訴訟法第259條、第260條第1項定有明文
    。查本件被告即反訴原告於本件言詞辯論終結前具狀主張原
    告即反訴被告乘其急迫、輕率、無經驗而簽訂系爭契約，爰
    依民法第74條第1項規定請求撤銷系爭契約，則其反訴之標
    的與本訴之標的及其防禦方法有牽連關係，彼此間之請求有
    重大關連，且其提起反訴乃循上揭法律規定所為，自為法之
    所許，先予敘明。
二、反訴原告主張：本件係反訴原告突然被要求自工廠返家簽約
    ，並未與反訴被告就價金及標的物等契約必要之點進行商議
    ，且系爭土地所約定之價格與附近土地之一般市場交易行情
    顯不相符，於簽訂系爭契約時未給予合理之審閱期間，反訴
    被告顯係乘反訴原告急迫、輕率、無經驗而與之簽訂系爭契
    約，為此爰依民法第74條第1項規定撤銷系爭契約。並聲明
    ：系爭契約應予撤銷。
三、反訴被告則以：反訴原告先前有集資買賣土地獲利之經驗，
    且已跟反訴原告之父親、配偶討論過買賣土地之價金等條件
    ，又系爭土地係屬袋地，價格本就較鄰近土地價格為低，且
    同區段有些土地之買賣價格比系爭土地之價格更低，可見系
    爭土地之買賣價金並未低於一般市場行情等語，資為抗辯。
    並聲明：反訴原告之訴駁回。
四、本院之判斷：
  ㈠經查，反訴原告主張系爭契約係乘反訴原告急迫、輕率、無
    經驗而簽訂，且依當時情形顯失公平等情，為反訴被告所否
    認，則反訴原告自應就簽訂系爭契約之買賣行為有民法第74
    條第1項所規定之情形負舉證責任。然依證人黃燈永到庭證
    稱：簽約當時有被告父親、原告、我、代書、吳先生、被告
    太太，被告是談好之後才回來簽約的，本來說一分地85萬元
    ，後來談到一分地90萬元就成交了，一分地從85萬談論到90
    萬元，是被告太太的意思，當天我有跟一個人講電話，是講
    價錢的事情，那是被告那邊打電話聯絡叫我聽的，被告簽名
    之前知道系爭土地要以一分地90萬元賣出等語（見本院卷第
    139至142頁），則依黃燈永之證述，系爭土地係經磋商後從
    一分地85萬元調整至90萬元而成交，成交之價格並未違背反
    訴原告配偶之意思，且反訴原告簽約時亦知系爭土地以一分
    地90萬元出售，足認系爭土地買賣價金係經過議價之過程而
    決定。又送玉蓁證稱：系爭土地於81年1月間有好幾個人一
    起出資買的，被告只有1股，蘇秀珠1或2股，蘇金視1股，我
    公公3股，他們之前就有這樣買土地，例如在桃園他們也有
    買土地，賣掉之後，大家一起分錢，蘇金視的先生是仲介，
    簽約當天是蘇金視的先生跟黃先生講土地的價錢，被告在本
    件之前有跟他人合資買土地賣掉而獲利等語（見本院卷第14
    4至148頁），是反訴原告既有土地投資獲利之經驗，系爭土
    地之價格亦係由具仲介經驗之蘇金視配偶與黃燈永磋商洽談
    ，足認反訴原告就土地之買賣非毫無經驗，系爭土地之價格
    亦非未經磋商而為反訴被告片面決定。從而，依上開證人證
    述，系爭土地確有經過買賣議價協商過程，且反訴原告既有
    投資土地獲利之經驗，其知悉系爭土地以一分地90萬元價格
    出售後，仍願與反訴被告簽訂系爭契約，尚難謂反訴被告有
    何乘反訴原告急迫、輕率、無經驗之情事。
  ㈡反訴原告雖又主張系爭土地出售之價格低於鄰近土地之交易
    市場行情等語。惟不動產市價或行情僅係提供作為買賣交易
    之參考，不動產買賣成交價格仍應視個案事實、買賣雙方議
    價、時機等種種因素而定，故不動產買賣價格本決定於買賣
    雙方個人認知及接受度，要難以個案之不動產買賣成交價格
    相互比較，只要買賣雙方就標的物及買賣價金互相同意，即
    應認買賣契約成立，此為維護市場交易秩序之當然解釋，蓋
    相同不動產於不同人間議定交易價格，本難相同，否則豈非
    得任由買賣雙方於買賣交易完成後，再執所謂高買或低賣之
    理由而造成交易之不安。本件反訴原告出賣系爭土地之決定
    既係基於自由意志所為，未受他人強暴脅迫，自難僅以系爭
    土地出售價格低於鄰地出售價格，即認反訴原告簽訂系爭契
    約係因急迫、輕率、無經驗所為。再者，系爭土地面積為4,
    074.63平方公尺，以總價378萬元換算，每坪約3,067元【計
    算式：378萬元÷（4,074.63平方公尺×0.3025）=3,067元，
    元以下四捨五入】，惟據兩造提出之內政部不動產交易實價
    登記資料，與系爭土地同段之土地有每坪5,617元、3,802元
    成交者，亦有每坪2,879元、2,860元成交者，有內政部不動
    產實價登錄資料在卷可參（見本院卷第163至166、181至184
    頁），則兩造所約定之買賣價格是否確實低於市場行情而有
    顯失公平之處，亦屬不明，是反訴原告主張依民法第74條第
    1項規定請求撤銷系爭契約等語，要屬無據，不應准許。
五、綜上所述，反訴原告依民法第74條第1項規定，請求撤銷系
    爭契約為無理由，應予駁回。
六、本件事證已臻明確，兩造其餘攻擊防禦方法及證據，核與判
    決之結果不生影響，爰不逐一論述，併此敘明。
七、訴訟費用負擔之依據：民事訴訟法第78條。
中　　華　　民　　國　　111 　年　　6 　　月　　29　　日
                  民事第三庭    法　官　李育任
正本係照原本作成。
如對判決上訴，須於判決送達後20日內向本院提出上訴狀，其未
表明上訴理由者，應於提出上訴後20日內向本院補提理由書狀（
均須按他造當事人之人數附繕本）。
如委任律師提起上訴者，應一併繳納上訴審裁判費。
中　　華　　民　　國　　111 　年　　6 　　月　　29　　日
                                書記官  張文玲